---
title: "Биостатистика. Экзамен"
author: "95-871"
date: "2025-06-09"
output: html_document
---

```{r setup, include=FALSE}
knitr::opts_chunk$set(echo = TRUE)
options(tibble.width = Inf) # отображать все колонки
```

# Задание 1 + Задание 2

Проведите разведывательный анализ данных, оценив входящие в датасет переменные. Выберите из них одну количественную и одну качественную переменные. При этом качественная переменная должна содержать не менее трех уровней.

Оцените характер распределения количественной переменной и рассчитайте ключевые параметры описательной статистики, наиболее корректно представляющие эти данные (с учетом типа распределения). Разделите переменную, содержащую возраст пациента в годах, на возрастные группы по 25 лет (0–24, 25–49 и т. д.). Для качественной переменной рассчитайте параметры описательной статистики с учетом разделения на возрастные группы.

Постройте необходимые графики для визуализации проверки характера распределения, а также ключевых параметров описательной статистики, для наиболее полного представления данных по выбранным переменным. Интерпретируйте полученные результаты.

```{r}

library(dplyr)
library(skimr)
library(corrplot)
library(ggplot2)
library(patchwork)
library(rstatix)
library(car)
library(FSA)
library(broom)
library(stats)
library(lmtest)
library(ResourceSelection)
library(pROC)

# загрузка датасета
kdd_raw <- read.csv("kidney_disease_dataset.csv")
glimpse(kdd_raw)

# преобразуем строковые переменные в факторы
kdd <- kdd_raw %>%
  mutate_if(is.character, as.factor)

# упорядочим факторы
target_levels <- c("No_Disease", "Low_Risk", "Moderate_Risk", "High_Risk", "Severe_Disease")
pa_levels <- c("low", "moderate", "high")
kdd <- kdd %>%
  mutate(Target = factor(Target, levels = target_levels),
         Physical.activity.level = factor(Physical.activity.level, levels = pa_levels))

# разведочный анализ данных

# обзор
skim(kdd)

# числовые переменные
num_vars <- kdd %>% select(where(is.numeric)) %>% names()
num_plots <- list()
for (var in num_vars) {
  p <- ggplot(kdd, aes(x = !!sym(var))) +
    geom_histogram(bins = 15, fill = "steelblue") +
    labs(title = var) +
    theme_minimal()
  
  num_plots <- append(num_plots, list(p))
}

for (i in seq(1, length(num_plots), by = 4)) {
  print(
    wrap_plots(num_plots[i:min(i + 3, length(num_plots))], ncol = 2)
  )
}

# тепловая карта корреляций
correlation_matrix <- cor(kdd %>% select(where(is.numeric)))
corrplot(correlation_matrix, method = "color", tl.pos = "n")

# категориальные переменные
target_levels <- levels(kdd$Target)
color_palette <- c(
  "No_Disease" = "#e0f4ff",
  "Low_Risk" = "#b3e6ff",
  "Moderate_Risk" = "#66ccff",
  "High_Risk" = "#3399ff",
  "Severe_Disease" = "#0000ff"
)

cat_vars <- kdd %>% select(where(is.factor)) %>% names()
cat_plots <- list()
for (var in cat_vars) {
  p <- ggplot(kdd, aes(x = !!sym(var), fill = Target)) +
    geom_bar(position = "dodge") +
    scale_fill_manual(
      name = "Risk Group",
      values = color_palette,
      limits = target_levels
    ) +
    labs(title = var) +
    theme_minimal() +
    theme(axis.text.x = element_text(angle = 45, hjust = 1))
  
  cat_plots <- append(cat_plots, list(p))
}

for (i in seq(1, length(cat_plots), by = 4)) {
  print(
    wrap_plots(cat_plots[i:min(i + 3, length(cat_plots))], ncol = 2)
  )
}

# cывороточный креатинин
ggplot(kdd, aes(x = Serum.creatinine..mg.dl., fill = Target)) +
  geom_density(alpha = 0.5) +
  labs(title = "Сывороточный креатинин по группам")

# eGFR
ggplot(kdd, aes(x = Estimated.Glomerular.Filtration.Rate..eGFR., fill = Target)) +
  geom_density(alpha = 0.5) +
  labs(title = "eGFR по группам")

```

По результатам разведочного анализа можно сделать вывод, что это синтетический датасет: пропуски отсутствуют, числовые переменные имеют равномерные распределения, абсолютно не коррелируют, а ключевые показатели (например, сывороточный креатинин) имеют одинаковые распределения вне зависимости от значения целевой переменной, что не несёт смысла с медицинской точки зрения.

Дальнейшие сравнения, вероятно, не покажут значимых отличий.

Для дальнейших шагов выберем числовую переменную `Serum.creatinine..mg.dl.` и категориальную переменную `Physical.activity.level`.

```{r}

# Serum.creatinine..mg.dl.

# визуализация распределения
mean_creatinine <- mean(kdd$Serum.creatinine..mg.dl., na.rm = TRUE)

hist_data <- ggplot_build(
  ggplot(kdd, aes(x = Serum.creatinine..mg.dl.)) +
    geom_histogram(bins = 30)
)$data[[1]]

mean_count <- mean(hist_data$count)

ggplot(kdd, aes(x = Serum.creatinine..mg.dl.)) +
  geom_histogram(bins = 30, fill = "steelblue", color = "black", alpha = 0.8, name = "count") +
  geom_vline(xintercept = mean_creatinine, color = "red", linetype = "dashed", size = 1) +
  geom_hline(yintercept = mean_count, color = "blue", linetype = "dashed", size = 1) +
  labs(
    title = "Распределение уровня сывороточного креатинина",
    x = "Сывороточный креатинин (мг/дл)",
    y = "Частота"
  ) +
  annotate("text", x = mean_creatinine, y = Inf,
           label = paste("Ср. креатинин =", round(mean_creatinine, 2)),
           vjust = 1.5, hjust = 1.1, color = "red", fontface = "bold") +
  annotate("text", x = Inf, y = mean_count,
           label = paste("Ср. частота =", round(mean_count, 0)),
           hjust = 1.1, vjust = 0, color = "blue", fontface = "bold") +
  theme_minimal()

ggplot(kdd, aes(y = Serum.creatinine..mg.dl.)) +
  geom_boxplot(notch = TRUE, fill = "steelblue") +
  labs(title = "Serum.creatinine..mg.dl.")

# ключевые параметры описательной статистики
stats <- kdd %>%
  summarise(
    Min = min(Serum.creatinine..mg.dl., na.rm = TRUE),
    Q1 = quantile(Serum.creatinine..mg.dl., 0.25, na.rm = TRUE),
    Median = median(Serum.creatinine..mg.dl., na.rm = TRUE),
    Mean = mean(Serum.creatinine..mg.dl., na.rm = TRUE),
    Q3 = quantile(Serum.creatinine..mg.dl., 0.75, na.rm = TRUE),
    Max = max(Serum.creatinine..mg.dl., na.rm = TRUE),
    IQR = IQR(Serum.creatinine..mg.dl., na.rm = TRUE),
    Range = Max - Min
  )

print(stats)

# добавляем новую категориальную переменную с возрастными группами
kdd <- kdd %>%
  mutate(
    Age_Group = case_when(
      Age.of.the.patient >= 0 & Age.of.the.patient < 25 ~ "0–24",
      Age.of.the.patient >= 25 & Age.of.the.patient < 50 ~ "25–49",
      Age.of.the.patient >= 50 & Age.of.the.patient < 75 ~ "50–74",
      Age.of.the.patient >= 75 ~ "75+"
    ),
    # преобразуем в фактор с правильным порядком
    Age_Group = factor(Age_Group, levels = c("0–24", "25–49", "50–74", "75+"))
  )

# выводим результат
table(kdd$Age_Group)

# визуализация
ggplot(kdd, aes(x = Age_Group)) +
  geom_bar(fill = "steelblue") +
  labs(title = "Распределение пациентов по возрастным группам",
       x = "Возрастная группа",
       y = "Количество пациентов") +
  theme_minimal()

# Serum.creatinine..mg.dl.: среднее и медиана по возрастным группам
kdd %>%
  group_by(Age_Group) %>%
  summarise(
    Mean_Creatinine = mean(Serum.creatinine..mg.dl., na.rm = TRUE),
    Median_Creatinine = median(Serum.creatinine..mg.dl., na.rm = TRUE)
  )

# Physical.activity.level

table(kdd$Physical.activity.level)

# частоты по возрастным группам
age_activity_counts <- kdd %>%
  group_by(Age_Group, Physical.activity.level) %>%
  summarise(Count = n(), .groups = 'drop') %>%
  group_by(Age_Group) %>%
  mutate(
    Total = sum(Count),
    Relative_Freq = round(Count / Total, 3)
  )

print(age_activity_counts)

# визуализация
ggplot(age_activity_counts, aes(x = Age_Group, y = Relative_Freq, fill = Physical.activity.level)) +
  geom_bar(stat = "identity", position = "fill") +
  labs(title = "Доля уровня физической активности по возрастным группам",
       x = "Возрастная группа",
       y = "Доля",
       fill = "Уровень активности") +
  scale_y_continuous(labels = scales::percent_format()) +
  theme_minimal()

# определение моды 
mode_activity <- kdd %>%
  group_by(Age_Group) %>%
  summarise(
    Mode = names(sort(table(Physical.activity.level), decreasing = TRUE))[1],
    Mode_Count = max(table(Physical.activity.level))
  )

print(mode_activity)

```



# Задание 3

С учетом проведенных ранее процедур, выберите соответствующий статистический тест для попарного сравнения количественной переменной, разделенной на группы качественной переменной. 

Выберите дополнительную качественную переменную и проведите сходную процедуру попарных сравнений. Используйте post-hoc тесты, поправки на множественные сравнения и графическую визуализацию результатов и проверки допущений тестов, где это уместно. Интерпретируйте полученные результаты.

```{r}

# Shapiro-Wilk: проверка нормальности распределений
set.seed(42)
kdd_sampled <- kdd %>%
  group_by(Physical.activity.level) %>%
  sample_n(size = 5000, replace = FALSE)  # 5000 - макс. размер выборки для shapiro_test
kdd_sampled %>%
  group_by(Physical.activity.level) %>%
  shapiro_test(Serum.creatinine..mg.dl.)

# Levene’s test: проверка равенства дисперсий
leveneTest(Serum.creatinine..mg.dl. ~ Physical.activity.level, data = kdd)

# Kruskal-Wallis
kruskal.test(Serum.creatinine..mg.dl. ~ Physical.activity.level, data = kdd)

# Попарные сравнения (post-hoc) с поправкой Бонферрони
dunnTest(Serum.creatinine..mg.dl. ~ Physical.activity.level, data = kdd, method = "bonferroni")

# boxplot
ggplot(kdd, aes(x = Physical.activity.level, y = Serum.creatinine..mg.dl., fill = Physical.activity.level)) +
  geom_boxplot(notch = TRUE) +
  labs(
    title = "Уровень креатинина по уровню физической активности",
    x = "Уровнь физической активности",
    y = "Уровень креатинина (мг/дл)"
  ) +
  theme_minimal() +
  theme(legend.position = "none")
```

Интерпретация:

1. Проверка нормальности (Shapiro-Wilk): как и ожидалось, все три группы (low, moderate, high) имеют значительно ненормальное распределение (p < 0.001)
2. Проверка равенства дисперсий (Levene’s test): дисперсии не различаются значимо между группами.
3. Сравнение (Kruskal-Wallis test): статистически значимых различий между уровнями физической активности по уровню креатинина не выявлено.
4. Попарные сравнения (Dunn’s test с поправкой Бонферрони): все парные сравнения также не показали значимых различий.
         
**Вывод:**

Несмотря на то, что распределение уровня сывороточного креатинина не является нормальным и мы использовали непараметрический подход, статистически значимых различий между группами по уровню физической активности обнаружено не было. 

Проведём аналогичное сравнение для групп по целевой переменной.

```{r}

# Shapiro-Wilk: проверка нормальности распределений
set.seed(42)
kdd_sampled_smoking <- kdd %>%
  group_by(Target) %>%
  sample_n(size = min(5000, n()), replace = FALSE)  # 5000 - макс. размер выборки для shapiro_test
kdd_sampled_smoking %>%
  group_by(Target) %>%
  shapiro_test(Serum.creatinine..mg.dl.)

# Levene’s test: проверка равенства дисперсий
leveneTest(Serum.creatinine..mg.dl. ~ Target, data = kdd)

# Kruskal-Wallis
kruskal.test(Serum.creatinine..mg.dl. ~ Target, data = kdd)

# Попарные сравнения (post-hoc)
dunnTest(Serum.creatinine..mg.dl. ~ Target, data = kdd, method = "bonferroni")

# boxplot
ggplot(kdd, aes(x = Target, y = Serum.creatinine..mg.dl., fill = Target)) +
  geom_boxplot(notch = TRUE) +  
   scale_fill_manual(
      name = "Risk Group",
      values = color_palette,
      limits = target_levels
    ) +
  labs(
    title = "Сравнение уровня сывороточного креатинина по группа риска (Target)",
    x = "Группа",
    y = "Уровень креатинина (мг/дл)"
  ) +
  theme_minimal() +
  theme(legend.position = "none")

```

Интерпретация:

1. Проверка нормальности (Shapiro-Wilk): все группы имеют значительно ненормальное распределение (p < 0.001)
2. Проверка равенства дисперсий (Levene’s test): дисперсии не различаются значимо между группами.
3. Сравнение (Kruskal-Wallis test): статистически значимых различий между группам по уровню креатинина не выявлено.
4. Попарные сравнения (Dunn’s test с поправкой Бонферрони): ни одно из парных сравнений также не показало значимых различий.
         
**Вывод:**

Статистически значимых различий между группами риска по уровню креатинина обнаружено не было. 

# Задание 4

Для количественной переменной (выбранной ранее или новой) постройте модель линейной регрессии, включающую не менее трех предикторов, потенциально имеющих биологический смысл в виде причинно-следственных связей. 

Проверьте необходимые допущения метода с использованием количественных тестов и графической визуализации. Интерпретируйте полученные результаты. Постройте необходимую графическую визуализацию для их презентации.

```{r}

# построение модели
creatinine_model <- lm(
  formula = Serum.creatinine..mg.dl. ~ Body.Mass.Index..BMI. + Age.of.the.patient + Estimated.Glomerular.Filtration.Rate..eGFR.,
  data = kdd
)

# вывод результатов
summary(creatinine_model)

tidy_model <- tidy(creatinine_model)
print(tidy_model)

# диагностические графики
par(mfrow = c(2, 2))
plot(creatinine_model)

# оцениваем качество модели
glance(creatinine_model) %>%
  select(r.squared, adj.r.squared, sigma, AIC, BIC)

# проверка мультиколлинеарности - рассчитываем VIF
vif_values <- vif(creatinine_model)

# тест на нормальность остатков (Shapiro-Wilk)
residuals_model <- residuals(creatinine_model)
# если остатков больше 5000 - делаем случайную выборку
if (length(residuals_model) > 5000) {
  set.seed(42)  # Воспроизводимость
  residuals_sample <- sample(residuals_model, 5000)
} else {
  residuals_sample <- residuals_model
}
crea_shapiro <- shapiro.test(residuals_sample)

# тест на гомоскедастичность (Breusch-Pagan Test)
crea_bp <- bptest(creatinine_model)

# автокорреляция остатков (Durbin-Watson Test)
crea_dw <- dwtest(creatinine_model)

# таблица с результатами тестов
regression_assumptions <- tibble::tibble(
  Assumption = c("Нормальность остатков", "Гомоскедастичность", "Мультиколлинеарность", "Автокорреляция"),
  Test = c("Shapiro-Wilk", "Breusch-Pagan", "VIF", "Durbin-Watson"),
  p_value = c(
    crea_shapiro$p.value,
    crea_bp$p.value,
    NA_real_,
    crea_dw$p.value
  ),
  VIF_Median = c(NA_real_, NA_real_, median(vif_values), NA_real_),
  Interpretation = case_when(
    p_value < 0.05 & Assumption == "Нормальность остатков" ~ "Остатки не нормальны",
    p_value >= 0.05 & Assumption == "Нормальность остатков" ~ "Остатки нормальны",
    p_value < 0.05 & Assumption == "Гомоскедастичность" ~ "Гетероскедастичность",
    p_value >= 0.05 & Assumption == "Гомоскедастичность" ~ "Гомоскедастичность",
    VIF_Median > 10 & Assumption == "Мультиколлинеарность" ~ "Сильная",
    VIF_Median > 5 & Assumption == "Мультиколлинеарность" ~ "Умеренная",
    TRUE ~ "Незначительная"
  )
)

print(regression_assumptions)
```

**Интерпретация:** на данном датасете значения выглядят совершенно случайными и независимыми, поэтому выше реализован код для автоматической интерпретации результатов (основных допущений модели).

# Задание 5

Для качественной бинарной переменной (выбранной ранее или новой) постройте модель логистической регрессии, включающую не менее трех предикторов, потенциально имеющих биологический смысл в виде причинно-следственных связей. 

Проверьте необходимые допущения метода с использованием количественных тестов и графической визуализации. Интерпретируйте полученные результаты. Постройте необходимую графическую визуализацию для их презентации.

```{r}

# построение модели
logistic_model <- glm(
  formula = Anemia..yes.no. ~ Hemoglobin.level..gms. + Estimated.Glomerular.Filtration.Rate..eGFR. + C.reactive.protein..CRP..level,
  data = kdd,
  family = binomial
)

# вывод результатов
summary(logistic_model)

tidy_model <- tidy(logistic_model, exponentiate = TRUE, conf.int = TRUE) %>%
  select(term, estimate, conf.low, conf.high, p.value)

print(tidy_model)
# оценка > 1 - увеличивает вероятность "yes"
# оценка < 1 - снижает вероятность "yes"
# p-value < 0.05 - статистически значимый эффект

vif_values <- vif(logistic_model)
print(vif_values)
# значения VIF < 5 - мультиколлинеарности нет
# VIF < 5 - слабая мультиколлинеарность
# VIF > 10 - сильная мультиколлинеарность

# диагностические графики
par(mfrow = c(2, 2))
crPlots(logistic_model)

# соответствие модели данным (goodness-of-fit) - тест Хосмера–Лемешова
hoslem.test <- hoslem.test(logistic_model$y, fitted(logistic_model))
print(hoslem.test)
# p-value > 0.05 - модель хорошо соответствует данным
```

```{r}
# Построение ROC-кривой
predicted_probabilities <- predict(logistic_model, type = "response")
roc_obj <- roc(
  response = kdd$Anemia..yes.no.,
  predictor = predicted_probabilities,
  levels = c("no", "yes")
)
auc_value <- auc(roc_obj)
plot(roc_obj, 
     main = paste0("ROC-кривая (AUC = ", round(auc_value, 3), ")"),
     col = "blue", lwd = 2)

# график зависимости вероятности анемии от уровня CRP
new_data <- with(kdd, data.frame(
  C.reactive.protein..CRP..level = seq(min(C.reactive.protein..CRP..level , na.rm = TRUE),
                               max(C.reactive.protein..CRP..level, na.rm = TRUE),
                               length.out = 100),
  Estimated.Glomerular.Filtration.Rate..eGFR. = median(Estimated.Glomerular.Filtration.Rate..eGFR., na.rm = TRUE),
  Hemoglobin.level..gms. = median(Hemoglobin.level..gms., na.rm = TRUE)
))
new_data$prob <- predict(logistic_model, newdata = new_data, type = "response")
ggplot(new_data, aes(x = C.reactive.protein..CRP..level, y = prob)) +
  geom_line(size = 1, color = "steelblue") +
  labs(title = "Вероятность анемии в зависимости от уровня CRP",
       x = "Уровень CRP",
       y = "Вероятность анемии") +
  theme_minimal()
# Интерпретация: чем выше уровень воспаления, тем больше риск анемии

```

Была выбрана переменная Anemia..yes.no. и предикторы Hemoglobin.level..gms.,Estimated.Glomerular.Filtration.Rate..eGFR., C.reactive.protein..CRP..level т.к. анемия  часто встречается у пациентов с хроническими заболеваниями почек и имеет биологическую связь с уровнем гемоглобина, функцией почек и воспалением.

**Интерпретация:** на данном датасете значения выглядят совершенно случайными и независимыми, поэтому критерии для интерпретации результатов указаны в коде в виде комментариев.

# Вывод

К сожалению, датасет не содержит клинически значимых данных. Возможно, это связано с ошибкой в предобработке данных. В таком случае, данный код может быть применён к обновлённым данным.